臺灣高等法院花蓮分院刑事判決
111年度原上訴字第21號
上  訴  人  
即  被  告  陳志誠
選任辯護人  曾炳憲律師(法扶律師)
上列上訴人因詐欺案件，不服臺灣花蓮地方法院110年度原訴字
第85號中華民國111年3月30日第一審判決（起訴案號：臺灣花蓮
地方檢察署110年度偵緝字第296號），提起上訴，本院判決如下
：
    主  文
上訴駁回。
    犯罪事實
一、陳志誠意圖為自己不法之所有，基於以網際網路對公眾散布
    詐欺取財之犯意，於民國109年9月5日起至同年月12日18時1
    9分許間，在其位於花蓮縣花蓮市之租屋處，透過他人所有
    之手機設備連結網際網路，使用他人申設之「吳燕婷（燕  
    子）」之名，在臉書社群網站刊登不實之販賣Redmi Note8 
    pro 手機訊息，而利用網際網路對公眾散布而施用詐術。嗣
    林富國於109年9月12日18時19分許，在臉書社團瀏覽該訊息
    後陷於錯誤，遂以臉書行動通訊軟體Messenger聯繫陳志誠
    ，同意以新台幣（下同）3,600元購買該手機，並負擔運費6
    0元，而於同日21時10分許匯款3,660元至陳志誠指定之中國
    信託商業銀行000-000000000000號帳戶內，陳志誠旋於同日
    21時16分許、翌（13）日3時39分許，在花蓮縣○○鄉○○路0段
    0000號統一超商文景門市提領3,000元、1,000元。詎陳志誠
    詐得上開款項後，仍對林富國誆稱已將手機寄出，嗣於同年
    月16日，林富國前往臺中市○○區○○路0段000號取貨時，發現
    包裹中並無上開Redmi Note8 pro手機商品故拒絕領取，林
    富國始知受騙。
二、案經林富國訴由花蓮縣警察局花蓮分局報告臺灣花蓮地方檢
    察署檢察官偵查起訴。
    理  由
一、證據能力
  ㈠被告以外之人於審判外之言詞或書面陳述，除法律有規定者
    外，不得作為證據；又被告以外之人於審判外之陳述，雖不
    符合刑事訴訟法法第159條之1至第159條之4之規定，但經當
    事人於審判程序同意作為證據，法院審酌該言詞陳述或書面
    陳述作成時之情況，認為適當者，亦得為證據。刑事訴訟法
    第159條第1項、第159條之5第1項分別定有明文。本判決所
    引用被告以外之人於審判外之陳述，被告及其辯護人於本院
    均表示同意作為證據使用（本院卷第85頁），且至言詞辯論
    終結前亦未再聲明異議，本院審酌上揭證據資料製作時之情
    況，尚無違法不當及證明力明顯過低之瑕疵，亦認為以之作
    為證據應屬適當，揆諸前開規定，堪認有證據能力。
  ㈡又本案認定犯罪事實引用之卷內其餘非供述證據，並無證據
    證明係公務員違背法定程序取得，依刑事訴訟法第158條之4
    規定反面解釋，均有證據能力。
二、認定犯罪事實所憑之證據及理由：
　  被告對起訴事實及罪名原均坦承不諱（原審卷第57頁、第85
    頁、第109頁，本院卷第85頁、第89頁），並據被害人林富
    國於警詢證述：於109年09月12日18時19分在臉書上看到賣R
    edmi Note8 pro手機賣4,000元的訊息，我就發訊息給該臉
    書賣家吳燕婷(燕子），表示我想要購買該手機，我問她可
    不可以用蝦皮購物、貨到付款，但是她說她只會貨到付款，
    她向我說一堆人想要購買那支手機，並貼她與其他買家對話
    的截圖給我看，我看到截圖裡面她的提款卡下面有手機的盒
    子，我才不疑有他的決定跟她購買，我跟她議價之後變成3,
    600元加60元運費。當我轉帳完成後，我有請她拍收據給我
    看，當時她拍她去7-11的寄貨單，我去7-11貨態查詢系統查
    詢後發現她只有列印寄貨單沒有寄貨，我向她表示如果未寄
    出貨物就要退還3,660元，不然就報警，她才去拍寄出收據
    截圖給我，直到我109年09月16日08時49分至7-11蔗園門市0
    ○○市○○區○○路○段000號)領包裹時發現只有一個空袋子，連
    貼模的封條都没有撕，當下我就拒收，没有完成取貨的動作
    ，接著馬上報警等語在卷（警卷第9頁至第10頁），復有被
    告於臉書社群軟體臉書刊載「賣Redmi Note8 pro 4000元」
    之訊息（警卷第17頁）、被告以臉書行動通訊軟體Messenge
    r暱稱「吳燕婷」與被害人林富國之對話紀錄(警卷第17頁至
    第37頁)、被害人匯款轉帳之交易紀錄（警卷第15頁）、被
    告帳戶個資檢視表(警卷第47頁)、中國信託商業銀行股份有
    限公司函附被告帳戶基本資料(警卷第61頁)、存款交易明細
    紀錄(警卷第63頁、第65頁)、及被告提領款項之監視器錄影
    畫面擷圖(警卷第55頁)等為證，故被告以網際網路對公眾散
    布詐欺取財並既遂之犯行，洵堪認定。
三、被告雖另辯稱：一開始沒有要騙錢，因手機已經賣掉，才會
    隨便寄給被害人別支手機，如果他退回來，我再退錢給他云
    云。然依被害人林富國證述：伊領包裹時發現只有一個空袋
    子，連貼模的封條都没有撕，當下就拒收，没有完成取貨動
    作等語（警卷第9頁至第10頁），並有被害人林富國於109年
    9月16日以行動通訊軟體Messenger通知被告稱「我剛去領包
    裹，只有一個空袋子，我已拒收，避免爭議 ，我已經先報
    警處理，請盡快跟我聯繫」、「我直接說，我不買了！妳現
    在退款還來得及，不然除了報警以外，我還會告妳詐欺，請
    於十點前自行跟我聯絡」等通訊內容(警卷第37頁)，及統一
    超商股份有限公司110年9月27日統超字第20210000987號函
    載：本件包裹逾期未領，之後送往物流中心等語(偵緝卷第1
    13-3頁至第114頁)可稽，足證被告並無寄出手機。而依被告
    供稱本案臉書刊載之廣告訊息及聯絡事項都是其處理的，女
    友吳燕婷未參與犯罪（偵緝卷第104頁），則被告在被害人
    要求出示寄貨收據時，回覆「等等我男朋友回來收據我在拍
    給妳」（警卷第31頁），另在被害人告知其查詢代碼結果僅
    有取號單據，貨物並未寄出時，回覆「我老公2點半左右才
    會回來」（警卷第33頁）等內容，刻意掩飾其為男性之身分
    ，復在被害人發現到貨之包裹只有空袋子，要求退款時，未
    見其爭辯已寄出手機，也未依被害人要求退款。甚且，被告
    於109年9月16日即已知悉被害人將對其提出詐欺告訴，倘其
    真有寄出他款之手機，為何未保存相關證據，迄至偵查中無
    法說明寄出之手機型號，且明白供承並沒有被害人想要的那
    款手機乙節（偵緝卷第103頁至第104頁），故被告前開辯詞
    ，與卷內證據資料不具整合性，屬卸責之詞，應無可取。
四、論罪科刑
　㈠按刑法第339條之4第1項第3款係因以廣播電視、電子通訊、
    網際網路或其他媒體等傳播工具，對公眾散布而犯之，將導
    致不特定人或多數人於閱聽見聞後，有受詐騙之虞，可能造
    成之侵害社會程度及影響層面均較鉅，所增訂的加重處罰詐
    欺類型犯罪，倘行為人有以上開傳播工具，對於不特定人或
    多數人散布不實訊息，以招徠民眾，進而遂行詐欺行為，即
    已具備上開加重詐欺罪之構成要件。至於行為人實際上係對
    聞訊而來之不特定單一民眾，抑或多數民眾遂行詐術，分別
    為單一法益，或多數法益侵害，乃罪數之問題，尚與其所為
    是否該當上開罪名之構成要件無涉（最高法院106年度台上
    字第358號判決參照）。故被告所為，係犯刑法第339條之4
    第1項第3款之以網際網路對公眾散布而犯詐欺取財罪。
　㈡加重及減輕事由：
　　⒈累犯加重：
　　　⑴查被告前因竊盜、詐欺、違反毒品危害防制條例等案件
        ，經裁定應執行有期徒刑1年8月，後因施用毒品案件經
        判決處有期徒刑2月，接續前開案件執行，於108年3月2
        1日假釋出監，108年8月15日未經撤銷假釋並縮刑期滿
        而執行完畢，有臺灣高等法院被告前案紀錄表在卷（本
        院卷第35頁、第36頁）可考。被告受前開徒刑之執行完
        畢後，5年內故意再犯本案有期徒刑以上之罪，為累犯
        。
　　　⑵原審乃以：按依司法院大法官釋字第775號解釋意旨，構
        成累犯者，不分情節，一律加重最低本刑，在不符合刑
        法第59條所定要件之情形下，如行為人所受之刑罰超過
        其所應負擔罪責，致不符罪刑相當原則、比例原則者。
        為避免發生罪刑不相當之情形，在刑法第47條第1項規
        定修正前，法院就該個案應裁量是否加重最低本刑；依
        此，該解釋係指個案應量處最低法定刑、又無法適用刑
        法第59條在內減輕規定之情形，法院應依此解釋意旨裁
        量不予加重最低本刑（最高法院108年度台上字第4195
        號判決意旨參照）。審酌被告上開執行之刑事犯罪包含
        詐欺罪，與本案所犯罪質相近，且本案行為時間距前開
        案件執行完畢期間未滿2年，足認被告就刑罰之反應力
        薄弱，執行完畢後復故意再犯刑法所不許之行為，法敵
        對意識高漲，且不符合上揭意旨所示不予加重之情形，
        應認有加重其刑之必要，而依上開解釋意旨及刑法第47
        條第1項規定加重其刑。
　　　⑶查最高法院刑事大法庭之裁定，除因依法院組織法第51
        條之10規定，對提案庭提交之案件有拘束力外，基於預
        測可能性及法安定性之精神，並無溯及既往之效力，依
        最高法院110年度台上大字第5660號裁定說明：「本裁
        定宣示（111年4月27日）前，各級法院所踐行之訴訟程
        序及裁判，與本裁定意旨不符者，尚無從援引為上訴或
        非常上訴之理由。是以，於本裁定宣示前，下級審法院
        在檢察官未主張或盡其舉證、說明責任之情形下，業依
        職權調查，因而論以累犯，本乎前科形成累犯處斷刑或
        作為宣告刑事由之裁量，只須滿足其一，其評價即足，
        上級審法院自不能據以撤銷原判決。」本件原審依職權
        調查後，說明被告前案執行紀錄對本案構成累犯，以前
        案犯罪紀錄包括同質性之詐欺犯罪，認被告就刑罰反應
        力薄弱，而依刑法第47條第1項規定加重其刑，核無違
        誤。
　　⒉刑法第59條酌減其刑：　　
      ⑴按刑法第59條規定犯罪之情狀可憫恕者，得酌量減輕其
        刑，其所謂「犯罪之情狀」，與同法第57條規定科刑時
        應審酌之一切情狀，並非有截然不同之領域，於裁判上
        酌減其刑時，應就犯罪一切情狀(包括第57條所列舉之1
        0款事項)，予以全盤考量，審酌其犯罪有無可憫恕之事
        由，即有無特殊之原因與環境，在客觀上足以引起一般
        同情，以及宣告法定低度刑，是否猶嫌過重等等，以為
        判斷。
      ⑵原審乃以：刑法第339條之4第1項第3款以網際網路對公
        眾散布而犯詐欺取財罪，其法定最輕本刑為1年以上有
        期徒刑，刑度不可謂不重，然觀諸該條款之立法理由係
        因近年來詐欺案件頻傳，且趨於集團化、組織化，甚至
        結合網路、電信、通訊科技等傳播方式，同時或長期對
        社會不特定多數之公眾發送訊息施以詐術，往往造成廣
        大民眾受騙，此一不特定、多數性詐欺行為類型，其侵
        害社會程度及影響層面均較普通詐欺行為嚴重，有加重
        處罰之必要，故增訂本條款之加重事由。惟被告於本案
        之犯罪手法係獨自在網際網路上刊登不實訊息而實行詐
        欺取財犯行，並無與他人組織犯罪集團、多層次分工之
        情形，且其所詐得之金額為3,600元，亦非甚鉅，觀其
        客觀上之犯罪情節，顯較詐騙集團組織多數人、詳細分
        工、利用網際網路向社會大眾廣泛散布詐欺訊息引人上
        當、獲利鉅額利益之情節為輕，與上述立法理由所述及
        所欲嚴懲之犯罪態樣有別，而認被告科以法定最低度刑
        ，猶嫌過重，客觀上足以引一般人憫恕同情，而依刑法
        第59條之規定減輕其刑，亦無濫用裁量之情形。
　　⒊被告前開加重及減輕事由，依刑法第71條第1項規定應先加
      後減之。
　㈢原審於本罪法定刑及前開處斷刑範圍，審酌被告正值年輕，
    不思循正途獲取所需，利用網際網路佯稱販賣手機，詐取被
    害人錢財，侵害他人財產法益，行為不足取。惟其犯後坦承
    犯行，且已賠付被害人4,000元（原審卷第99頁），犯後態
    度尚可；兼衡被告自述國中肄業、從事送貨業、需扶養母親
    及罹癌之姊、經濟狀況不佳（原審卷第110頁）等一切情狀
    ，量處如有期徒刑7月，並無違比例、公平及罪刑相當原則
    ，或有濫用其裁量職權之情形。
五、駁回被告上訴理由：
  ㈠論罪部分 
　　⒈被告辯稱刑法第339條之4第1項真正欲規範者，係「集團化
      、組織化」以及「無法掌握受害範圍」之詐欺犯罪者，以
      與傳統詐欺行為係個人面對面者，做為區別，是上開犯罪
      適用範圍，應為目的性限縮，限於具備不特定、多數性詐
      欺可能性者，始克當之，而排除偶然、單一於形式上符合
      本條各款規定者，固非無見。
　　⒉惟本罪之成立，以對不特定多數之公眾散布詐欺訊息為要
      件，行為人若係基於詐欺不特定民眾之犯意，利用網際網
      路等傳播工具，刊登虛偽不實之廣告，以招徠民眾，遂行
      詐騙。縱行為人尚須對受廣告引誘而來之被害人，續行施
      用詐術，始能使之交付財物，仍係直接以網際網路等傳播
      工具向公眾散布詐欺訊息，無礙成立該款之加重詐欺取財
      罪。考其立法理由「考量現今以電信、網路等傳播方式，
      同時或長期對社會不特定多數之公眾發送訊息施以詐術，
      往往造成廣大民眾受騙，此一不特定、多數性詐欺行為類
      型，其侵害社會程度及影響層面均較普通詐欺行為嚴重，
      有加重處罰之必要，爰定為第3款之加重處罰事由。」係
      因以廣播電視、電子通訊、網際網路或其他媒體等傳播工
      具，對公眾散布而犯之，將導致不特定人或多數人於閱聽
      見聞後，有受詐騙之虞，可能造成之侵害社會程度及影響
      層面均較鉅，較之普通詐欺罪，此類型詐欺犯罪具有較高
      之可責性。故本罪成立，具備：⑴以廣播電視、電子通訊
      、網際網路或其他媒體等傳播工具；及⑵以對不特定人或
      多數之公眾散布詐欺訊息之要件，即為已足。
　　⒊查被告係在臉書社群網站刊登上開不實訊息，因而招徠被
      害人與之連繫，進而詐欺被害人金錢，已如前述。被告供
      承刊登上開訊息後有很多買家要買（本院卷第89頁），及
      參依被告與被害人間臉書行動通訊軟體Messenger對話內
      容，可知被告曾將其他買家之通訊截圖轉傳予被害人，並
      向被害人表示：「人家也要了」，在被害人表示「我確定
      要了」，被告復以：「等等喔」、「因為他剛剛人消失了
      」，當被害人表示：「我確定要了啦，他剛剛消失，我先
      確定的」，被告隨即將其回絕其他買家的通訊「抱歉因為
      你都不在線上已經賣給別人了」轉傳給被害人（警卷第21
      頁、第23頁、第25頁），足知被告本案詐欺犯行，已該當
      本罪上開⑴及⑵之構成要件。又從被告的犯罪方法、手段來
      看，確有使廣大不特定民眾受騙的可能性，參照刑法第33
      9條之4第1項立法意旨，本條項應沒有將本案犯罪行為排
      除於適用對象外。佐以，對於一般人來說，被告的犯罪方
      法、手段，足使廣大不特定民眾有受騙的可能性，應甚為
      明白、清楚，從而認本案犯罪行為在刑法第339條之4第1
      項的處罰射程距離內，應沒有違反國民的預測可能性。況
      如果沒有處罰該當行為的刑罰法規，固不得處罰，相對來
      說，如有處罰該當行為的刑罰法規，且沒有否定處罰的合
      理理由存在，如法官恣意不適用刑罰法規，即是違反法官
      的法遵守義務。從而，被告辯稱本案應「目的性限縮」，
      將本案犯罪行為排除於刑法第339條之4第1項規定適用外
      ，請求依同法第339條第1項普通詐欺罪論處，並無理由。
　㈡科刑部分
　　⒈按刑之量定，屬法院得依職權自由裁量之事項，苟於量刑
      時，已以行為人之責任為基礎，並斟酌刑法第57條各款所
      列一切情狀，在法定刑度之內予以裁量，又未濫用其職權
      ，所量之刑亦無違公平、比例、罪刑相當及不利益變更禁
      止原則者，即不得遽指為違法。
　　⒉原判決以被告行為責任為基礎，審酌刑法第57條各款所列
      情狀，科處被告有期徒刑7月，核其所處之刑既在處斷刑
      範圍，亦無違比例、公平及罪刑相當原則，或有濫用其裁
      量職權之情形，自不得任意指為違法。且被告所犯為刑法
      第339條之4第1項第3款之罪，其法定刑為1年以上7年以下
      有期徒刑，得併科1百萬元以上罰金，再依刑法第47條1項
      規定加重其刑，再依刑法第59條規定酌減其刑（依刑法第
      67條規定就最高度及最低度同時均加減之），則原判決科
      處被告有期徒刑7月，已屬低度刑。
　　⒊被告雖以其經原審法院106年度原易字第39號刑事判決犯刑
      法第339條之2第1項之罪時間點為105年5月，與本案犯罪
      時間109年9月，已相隔4年許，以及被告願意向被害人道
      歉，請其原諒過錯，犯後態度已與原審判決時有所不同，
      加上刑罰反應力薄弱宜以累犯加重，但加重後是否必然入
      監，或可相互區分等語，請求減輕被告刑責。惟被告上開
      前案犯罪紀錄未經原審作為不利於被告之科刑審酌，且被
      告願意認錯向被害人道歉，與原審以被告犯後坦承犯行，
      並賠付被害人4,000元，認被告犯後態度尚可，列作有利
      被告之科刑因子，兩者實質上並無不同。而本案在論罪法
      條及量刑因子均未變動之情形下，依法院辦理刑事訴訟案
      件應行注意事項第163點第3項規定「在被告上訴或為被告
      之利益而上訴之案件，除原判決適用法條不當而撤銷者外
      ，不得僅因量刑失出而撤銷之。」被告請求再減輕其刑，
      應屬無據。
  ㈢被告就原判決認事用法及科刑之合法行使，依憑己見，所為
    指摘，為無理由，應予駁回。
據上論斷，應依刑事訴訟法第368條，判決如主文。
本案經檢察官黃雅楓提起公訴，檢察官崔紀鎮到庭執行職務。
中　　華　　民　　國　　111 　年　　6 　　月　　28　　日
                  刑事庭審判長法  官  林信旭
                              法  官  顏維助
                              法  官  劉雪惠
以上正本證明與原本無異。
如不服本判決，應於收受送達後20日內向本院提出上訴書狀，其
未敘述理由者，並得於提起上訴狀後20日內向本院補提理由書（
均須按他造當事人之人數附繕本）「切勿逕送上級法院」。
告訴人或被害人如對於本判決不服者，應具備理由請求檢察官上
訴，其上訴期間之計算係以檢察官收受判決正本之日期為準。
因疫情而遲誤不變期間，得向法院聲請回復原狀。　　　　　　
中　　華　　民　　國　　111 　年　　6 　　月　　28　　日
                              書記官  林鈺明
附錄本判決論罪科刑法條:
中華民國刑法第339條之4
犯第339條詐欺罪而有下列情形之一者，處1年以上7年以下有期
徒刑，得併科1百萬元以下罰金：
一、冒用政府機關或公務員名義犯之。
二、三人以上共同犯之。
三、以廣播電視、電子通訊、網際網路或其他媒體等傳播工具，
    對公眾散布而犯之。
前項之未遂犯罰之。